---
title: "Gapminder · 세계 보건과 소득의 50년"
author: "kwangchun lee"
date: "2026-06-27"
lang: ko
format:
  dashboard:
    theme: [cosmo, custom.scss]
    orientation: rows
    scrolling: false
    nav-buttons:
      - icon: github
        href: https://github.com/cajsf/gapminder
    embed-resources: true
execute:
  warning: false
  message: false
  echo: false
---

```{r setup}
#| include: false
library(plotly)
library(DT)
library(dplyr)
library(scales)

input_path <- "data/gapminder.csv"

# ---- 색상 팔레트 (대륙) : Tableau 10 계열 ----
cont_pal <- c(Africa = "#E15759", Americas = "#4E79A7", Asia = "#F28E2B",
              Europe = "#59A14F", Oceania = "#B07AA1")
ACCENT <- "#2C3E50"; HL1 <- "#E15759"; HL2 <- "#4E79A7"

# ---- 유틸 ----
gini <- function(x) { x <- sort(x[is.finite(x) & x >= 0]); n <- length(x)
  if (n < 2) return(NA_real_); (2 * sum(seq_len(n) * x)) / (n * sum(x)) - (n + 1) / n }

# 공통 plotly 레이아웃
ply <- function(p, ...) {
  layout(p, font = list(family = "Malgun Gothic, sans-serif", color = "#2c3e50"),
         paper_bgcolor = "rgba(0,0,0,0)", plot_bgcolor = "rgba(0,0,0,0)",
         margin = list(l = 55, r = 20, t = 30, b = 45),
         hoverlabel = list(font = list(family = "Malgun Gothic")), ...) |>
    config(displayModeBar = FALSE, locale = "ko")
}
dt <- function(d, ...) {
  datatable(d, rownames = FALSE, fillContainer = TRUE,
            class = "compact stripe hover row-border",
            options = list(dom = "t", paging = FALSE, ordering = TRUE,
                           scrollCollapse = TRUE,
                           columnDefs = list(list(className = "dt-center", targets = "_all"))),
            ...)
}

df <- read.csv(input_path, stringsAsFactors = FALSE, encoding = "UTF-8")
df$continent <- factor(df$continent, levels = names(cont_pal))
years <- sort(unique(df$year)); y0 <- min(years); y1 <- max(years); span <- y1 - y0
d0 <- df[df$year == y0, ]; d07 <- df[df$year == y1, ]

# ---- 연도별 시계열 ----
ts <- df |> group_by(year) |> summarise(
  life_s = mean(lifeExp), life_w = weighted.mean(lifeExp, pop),
  gdp_s  = mean(gdpPercap), gdp_w = weighted.mean(gdpPercap, pop),
  life_sd = sd(lifeExp), lgdp_sd = sd(log10(gdpPercap)),
  cv = sd(lifeExp) / mean(lifeExp), gini = gini(gdpPercap),
  .groups = "drop")

# ---- KPI ----
life_wt_07  <- ts$life_w[ts$year == y1]
life_gain   <- life_wt_07 - ts$life_w[ts$year == y0]
life_gap_07 <- max(d07$lifeExp) - min(d07$lifeExp)
cv0 <- ts$cv[1]; cv1 <- ts$cv[nrow(ts)]; cv_min_year <- ts$year[which.min(ts$cv)]

# ---- β-수렴 ----
g <- merge(df[df$year == y0, c("country", "continent", "gdpPercap")],
           df[df$year == y1, c("country", "gdpPercap")],
           by = "country", suffixes = c("_0", "_1"))
g$cagr <- ((g$gdpPercap_1 / g$gdpPercap_0)^(1 / span) - 1) * 100
g$log_gdp0 <- log10(g$gdpPercap_0)
bfit <- lm(cagr ~ log_gdp0, data = g)
g$bfit <- fitted(bfit)
beta_slope <- coef(bfit)["log_gdp0"]; beta_p <- summary(bfit)$coefficients["log_gdp0", 4]

# ---- 2007 회귀 잔차 ----
fit07 <- lm(lifeExp ~ log10(gdpPercap), data = d07)
d07$resid <- residuals(fit07); r2_07 <- summary(fit07)$r.squared
```

# 핵심 지표

## Row {height=20%}

```{r}
#| content: valuebox
#| title: "2007 기대수명 (인구가중)"
list(icon = "heart-pulse-fill", color = "success", value = sprintf("%.1f세", life_wt_07))
```

```{r}
#| content: valuebox
#| title: "지난 55년간 기대수명 증가 (1952→2007)"
list(icon = "graph-up-arrow", color = "primary", value = sprintf("+%.1f년", life_gain))
```

```{r}
#| content: valuebox
#| title: "최장수–최단명 국가 격차 (2007)"
list(icon = "rulers", color = "#e83e8c", value = sprintf("%.0f년", life_gap_07))
```

## Row {height=80%}

### Column {width=60%}

```{r}
#| title: "전세계 기대수명 추세 — 인구가중 vs 단순평균"
plot_ly(ts, x = ~year) |>
  add_trace(y = ~life_w, name = "인구가중", type = "scatter", mode = "lines+markers",
            line = list(color = HL1, width = 3.5), marker = list(size = 7, color = HL1),
            hovertemplate = "%{x}년<br>인구가중 <b>%{y:.1f}세</b><extra></extra>") |>
  add_trace(y = ~life_s, name = "단순평균", type = "scatter", mode = "lines+markers",
            line = list(color = "#9aa7b1", width = 2.5, dash = "dot"),
            marker = list(size = 6, color = "#9aa7b1"),
            hovertemplate = "%{x}년<br>단순평균 %{y:.1f}세<extra></extra>") |>
  add_annotations(x = y1, y = life_wt_07, text = sprintf("<b>%.1f세</b>", life_wt_07),
                  showarrow = TRUE, arrowhead = 0, ax = -30, ay = -25,
                  font = list(color = HL1, size = 13)) |>
  ply(legend = list(orientation = "h", x = 0.02, y = 0.98),
      xaxis = list(title = ""), yaxis = list(title = "기대수명 (세)"),
      hovermode = "x unified")
```

> **단순평균은 세계를 낙관적으로 왜곡한다.** 인구가 많은 중·저소득국이 과소대표되기 때문에, '평균적인 한 사람'이 경험하는 인구가중 수명이 더 정확하다. 한편 국가 간 수명 격차(CV)는 **`r sprintf("%.3f→%.3f", cv0, cv1)`** 로 수렴했으나, **`r cv_min_year`년 최저점** 이후 HIV·체제전환 충격으로 일시 재확대됐다.

### Column {width=40%}

```{r}
#| title: "국가 간 기대수명 격차 (연도별 분산 지표)"
dt(data.frame(
     연도 = ts$year,
     SD = round(ts$life_sd, 2),
     CV = round(ts$cv, 3),
     지니_GDP = round(ts$gini, 3)),
   colnames = c("연도", "수명 SD", "수명 CV", "GDP 지니"))
```

# 수렴 vs 발산

## Row {height=52%}

### Column {width=58%}

```{r}
#| title: "건강은 수렴, 소득은 발산 — 비대칭의 핵심"
plot_ly(ts, x = ~year) |>
  add_trace(y = ~life_sd, name = "기대수명 SD (수렴 ↓)", type = "scatter",
            mode = "lines+markers", line = list(color = HL1, width = 3),
            marker = list(size = 7, color = HL1),
            hovertemplate = "%{x}년<br>수명 SD %{y:.2f}<extra></extra>") |>
  add_trace(y = ~lgdp_sd, name = "log10 GDP SD (발산 ↑)", yaxis = "y2",
            type = "scatter", mode = "lines+markers",
            line = list(color = HL2, width = 3), marker = list(size = 7, color = HL2),
            hovertemplate = "%{x}년<br>logGDP SD %{y:.3f}<extra></extra>") |>
  ply(legend = list(orientation = "h", x = 0.02, y = 1.12),
      xaxis = list(title = ""),
      yaxis  = list(title = "기대수명 SD", titlefont = list(color = HL1), tickfont = list(color = HL1)),
      yaxis2 = list(title = "log10 GDP SD", titlefont = list(color = HL2), tickfont = list(color = HL2),
                    overlaying = "y", side = "right"))
```

### Column {width=42%}

```{r}
#| title: "단순평균 vs 인구가중평균 (연도별)"
dt(data.frame(
     연도 = ts$year,
     수명_단순 = round(ts$life_s, 1), 수명_가중 = round(ts$life_w, 1),
     GDP_단순 = round(ts$gdp_s), GDP_가중 = round(ts$gdp_w)),
   colnames = c("연도", "수명 단순", "수명 가중", "GDP 단순", "GDP 가중"))
```

## Row {height=48%}

### Column {width=58%}

```{r}
#| title: "기대수명 분포의 변화 — 이봉형에서 단봉형으로"
sel <- c(1952, 1977, 2007); pal3 <- c("#bcc4cc", "#F28E2B", HL2)
p <- plot_ly()
for (i in seq_along(sel)) {
  dd <- density(df$lifeExp[df$year == sel[i]])
  p <- add_trace(p, x = dd$x, y = dd$y, name = paste0(sel[i], "년"),
                 type = "scatter", mode = "lines", fill = "tozeroy",
                 line = list(color = pal3[i], width = 2),
                 fillcolor = paste0(pal3[i], "55"),
                 hovertemplate = paste0(sel[i], "년<br>수명 %{x:.0f}세<extra></extra>"))
}
ply(p, legend = list(orientation = "h", x = 0.02, y = 0.98),
    xaxis = list(title = "기대수명 (세)"), yaxis = list(title = "밀도"))
```

### Column {width=42%}

```{r}
#| title: "불평등 지표의 시간 변화"
ineq_tbl <- df |> group_by(year) |> summarise(
  수명_SD = round(sd(lifeExp), 2),
  logGDP_SD = round(sd(log10(gdpPercap)), 3),
  GDP_지니 = round(gini(gdpPercap), 3),
  P90P10 = round(quantile(gdpPercap, .9) / quantile(gdpPercap, .1), 1),
  .groups = "drop") |> rename(연도 = year)
dt(ineq_tbl, colnames = c("연도", "수명 SD", "logGDP SD", "GDP 지니", "GDP P90/P10"))
```

# 소득과 수명

## Row {height=62%}

```{r}
#| title: "⭐ 소득과 수명의 50년 (재생 ▶ · 점 크기 = 인구)"
df_anim <- df
df_anim$pop_m <- df_anim$pop / 1e6
plot_ly(df_anim, x = ~gdpPercap, y = ~lifeExp, size = ~pop, color = ~continent,
        colors = cont_pal, frame = ~year, ids = ~country,
        type = "scatter", mode = "markers", sizes = c(8, 70),
        marker = list(sizemode = "area", opacity = 0.85, line = list(width = 0.8, color = "white")),
        text = ~paste0("<b>", country, "</b> (", continent, ")<br>",
                       "기대수명: ", round(lifeExp, 1), "세<br>",
                       "1인당 GDP: $", comma(round(gdpPercap)), "<br>",
                       "인구: ", round(pop_m, 1), "백만"),
        hovertemplate = "%{text}<extra></extra>") |>
  ply(xaxis = list(type = "log", title = "1인당 GDP (로그 척도, $)", tickprefix = "$",
                   gridcolor = "#eef1f4"),
      yaxis = list(title = "기대수명 (세)", range = c(25, 87), gridcolor = "#eef1f4"),
      legend = list(title = list(text = "<b>대륙</b>"), orientation = "v")) |>
  animation_opts(900, easing = "cubic-in-out", redraw = FALSE) |>
  animation_slider(currentvalue = list(prefix = "연도: ", font = list(size = 16, color = ACCENT))) |>
  animation_button(label = "▶ 재생")
```

## Row {height=38%}

### Column {width=52%}

```{r}
#| title: "β-수렴 검정 — 빈국이 더 빨리 성장했는가?"
plot_ly(g, x = ~log_gdp0, y = ~cagr, color = ~continent, colors = cont_pal,
        type = "scatter", mode = "markers",
        marker = list(size = 9, opacity = 0.8, line = list(width = 0.5, color = "white")),
        text = ~paste0("<b>", country, "</b><br>성장률 ", round(cagr, 1), "%/년"),
        hovertemplate = "%{text}<extra></extra>") |>
  add_lines(x = ~log_gdp0, y = ~bfit, inherit = FALSE,
            line = list(color = ACCENT, dash = "dash", width = 2),
            name = "추세", hoverinfo = "skip", showlegend = FALSE) |>
  ply(xaxis = list(title = sprintf("log10(%d년 1인당 GDP)", y0), gridcolor = "#eef1f4"),
      yaxis = list(title = sprintf("연평균 성장률 %d–%d (%%)", y0, y1), gridcolor = "#eef1f4"),
      legend = list(orientation = "h", y = 1.12),
      annotations = list(x = max(g$log_gdp0), y = max(g$cagr),
        text = sprintf("기울기 %+.3f (p=%.2f) · 자동 추격 없음", beta_slope, beta_p),
        showarrow = FALSE, xanchor = "right", align = "right",
        font = list(color = ACCENT, size = 12)))
```

### Column {.tabset width=48%}

```{r}
#| title: "보건 효율 ↑ (잔차 +)"
over <- head(d07[order(-d07$resid), ], 8)
dt(data.frame(국가 = over$country, 대륙 = as.character(over$continent),
              GDP = round(over$gdpPercap), 수명 = round(over$lifeExp, 1),
              잔차 = round(over$resid, 1)))
```

```{r}
#| title: "보건 미달 ↓ (잔차 −)"
under <- head(d07[order(d07$resid), ], 8)
dt(data.frame(국가 = under$country, 대륙 = as.character(under$continent),
              GDP = round(under$gdpPercap), 수명 = round(under$lifeExp, 1),
              잔차 = round(under$resid, 1)))
```

```{r}
#| title: "성장 챔피언 (CAGR 상위)"
champ <- head(g[order(-g$cagr), ], 8)
dt(data.frame(국가 = champ$country, 대륙 = as.character(champ$continent),
              GDP_1952 = round(champ$gdpPercap_0), GDP_2007 = round(champ$gdpPercap_1),
              성장률 = sprintf("%.1f%%", champ$cagr)))
```

# 충격과 이질성

## Row {height=56%}

### Column {width=62%}

```{r}
#| title: "역사적 충격의 지문 — 기대수명 궤적"
watch <- c("Rwanda", "Cambodia", "Zimbabwe", "Botswana", "China")
watch <- watch[watch %in% df$country]
cols_w <- c(HL1, "#F28E2B", "#B07AA1", "#59A14F", HL2)
p <- plot_ly()
for (i in seq_along(watch)) {
  s <- df[df$country == watch[i], ]; s <- s[order(s$year), ]
  p <- add_trace(p, x = s$year, y = s$lifeExp, name = watch[i],
                 type = "scatter", mode = "lines+markers",
                 line = list(color = cols_w[i], width = 2.8),
                 marker = list(size = 6, color = cols_w[i]),
                 hovertemplate = paste0(watch[i], "<br>%{x}년 · %{y:.1f}세<extra></extra>"))
}
rw <- df[df$country == "Rwanda" & df$year == 1992, "lifeExp"]
ply(p, xaxis = list(title = "", gridcolor = "#eef1f4"),
    yaxis = list(title = "기대수명 (세)", gridcolor = "#eef1f4", range = c(20, 80)),
    legend = list(orientation = "h", y = -0.18),
    annotations = list(
      list(x = 1994, y = if (length(rw)) rw else 27, text = "르완다 학살 (1994)",
           showarrow = TRUE, arrowhead = 2, ax = 40, ay = -30,
           font = list(color = HL1, size = 11)),
      list(x = 2002, y = 40, text = "남부아프리카 HIV/AIDS",
           showarrow = FALSE, font = list(color = "#B07AA1", size = 11))))
```

### Column {width=38%}

```{r}
#| title: "기대수명 최대 급락 자동 탐지 (5년 간)"
ord <- df[order(df$country, df$year), ]
ord$d_life <- ave(ord$lifeExp, ord$country, FUN = function(x) c(NA, diff(x)))
drop <- head(ord[order(ord$d_life), c("country", "year", "lifeExp", "d_life")], 10)
dt(data.frame(국가 = drop$country, 연도 = drop$year,
              기대수명 = round(drop$lifeExp, 1), 변화 = round(drop$d_life, 1)),
   colnames = c("국가", "연도", "기대수명", "수명 변화"))
```

## Row {height=44%}

### Column {width=62%}

```{r}
#| title: "대륙 내 이질성 — '평균'이 숨기는 분산 (2007)"
plot_ly(d07, x = ~continent, y = ~lifeExp, color = ~continent, colors = cont_pal,
        type = "box", boxpoints = "all", jitter = 0.4, pointpos = 0,
        marker = list(size = 4, opacity = 0.55),
        line = list(width = 1.5),
        hovertemplate = "%{x}<br>%{y:.1f}세<extra></extra>") |>
  ply(xaxis = list(title = ""), yaxis = list(title = "기대수명 (세)", gridcolor = "#eef1f4"),
      showlegend = FALSE)
```

> **대륙 평균은 위험하다.** 아시아는 내부 소득 격차가 **최대 50배**(일본·쿠웨이트 ↔ 아프가니스탄·미얀마)로 '아시아 평균'은 분석적 의미가 거의 없다. 반면 유럽은 동질적이다. 충격 궤적은 르완다 학살·HIV·걸프전 등 실제 사건과 정확히 일치해 데이터의 신뢰성을 입증한다.

### Column {width=38%}

```{r}
#| title: "대륙별 분포 요약 (2007)"
het <- df[df$year == y1, ] |> group_by(continent) |> summarise(
  국가수 = n(),
  수명_최소 = round(min(lifeExp), 1),
  수명_최대 = round(max(lifeExp), 1),
  GDP_최대최소비 = round(max(gdpPercap) / min(gdpPercap), 1),
  .groups = "drop") |> rename(대륙 = continent)
dt(het, colnames = c("대륙", "국가수", "수명 최소", "수명 최대", "GDP 최대/최소"))
```
